臺灣嘉義地方法院民事判決　九十年度訴字第四七四號
　　原　　　告　乙○○
　　　　　　　　甲○○
　　被　　　告　丙○○
　　　　　　　　蔡　註
　　　　　　　　詹　清
　　　　　　　　詹清松
　　　　　　　　戊○○
　　　　　　　　丁○○
右當事人間請求土地所有權移轉登記事件，本院判決如左：
    主      文
原告之訴駁回。
訴訟費用由原告負擔。
    事      實
甲、原告方面：
一、聲明：
（一）被告所有坐落嘉義縣中埔鄉○○段六五七之五地號面積三二九平方公尺，同段
      六五七之六地號面積一０四二平方公尺，同段六五七之七地號面積四五三平方
      公尺權利範圍應移轉為兩造各取得應有部分三分之一。
（二）被告應共同給付原告新台幣（下同）壹佰壹拾萬元。
二、陳述：
（一）坐落嘉義縣中埔鄉○○段六五七之五、六五七之六、六五七之七、六五七之二
      六地號土地為兩造共同出資購買，而登記被告各取得二分之一所有權，實際上
      被告各有三分之一權利，嗣後對於本件土地之處分取得之利潤，被告應付給原
      告全部價金中三分之一之利潤，有切結書及土地登記簿謄本可稽，詎被告於八
      十六年七月十五日將其中中埔鄉○○段六五七之二六號土地以新台幣三百三十
      萬元出賣給林聯大，而價金原告理應分得一百一十萬元，被告迄未給付，查被
      告對系爭土地既有三分之一權利，而現登記被告各取得二分之一權利，原告自
      得依據切結書請求被告將系爭土地移轉為兩造各三分之一所有權及返還出賣六
      五七之二六號土地價金三分之一即一百一十萬元給原告。
（二）原告向訴外人黃信祺即原所有權人購買系爭四筆土地時，中埔鄉○○段六五七
      之五、六五七之七地號土地為每坪二千五百元，二筆面積共計七八二平方公尺
      ，價格為五十九萬一千三百八十七元，同段六五七之六地號土地面積一０四二
      平方公尺，每坪一萬九千元，價格計五百九十八萬八千八百九十五元，同段六
      五七之二六地號土地面積一九八平方公尺，每坪二萬三千元，價格計一百三十
      七萬七千五百八十五元，總價格為七百九十五萬七千八百六十七元，原告預購
      後尚未付清價款及移轉登記就轉賣給林長輝，社口段六五七之五、六五七之七
      地號土地每坪仍是二千五百元，同段六五七之六及六五七之二六號每坪賣價則
      提高為三萬二千元，賣價共為一千二百五十九萬四千五百八十七元，並向訴外
      人林長輝收取其訂金一百萬元，林長輝購買後因資金調度發生問題就毀約不買
      ，由原告沒收訂金，此時被告出面表示願意以同一價格購買，惟需三人出資合
      買，因登記被告二人名義，故書立切結書以為日後之依據，並以原告轉賣所轉
      取之差價三百零九萬一千一百四十六元【〔（1042㎡+198㎡）×0.3025（坪／
      ㎡）×32000（元／坪）〕－〔1042㎡××0.3025（坪／㎡）×19000（元／坪
      ）〕+〔198㎡×0.3025（坪／㎡）×23000（坪／㎡）－（1042㎡+198㎡）×
      0.3025（坪／㎡）×32000（元／坪）〕＝0000000，再除以三份，每份差價為
      一百五十四萬五千五百七十三元，扣除原告之一份後，原告轉賣所賺取之差價
      為三百零九萬一千一百四十六元】及林長輝毀約經原告沒收之一百萬元訂金作
      為出資，合計原告之出資額為四百零九萬一千七百四十六元。故原告對系爭四
      筆土地有三分之一的權利。
（三）查兩造所立之切結書係由代書陳金藏撰擬經宣讀無訛，均經當事人在場親自簽
      名，是該切結書之真正，自無庸置疑。依該切結書內容對載原告對系爭土地各
      有三分之一權利，前因受限農業發展條例農地登記須有耕作能力之農民，原告
      因從事他業，故以被告名義登記，現該限制既已開放，自得請求應有部分。
三、證據：提出切結書一份、土地登記簿謄本四份、手抄謄本四份、買賣契約書二份
    、己○○死亡證明書、繼承系統表及戶籍謄本為證，並聲請訊問證人林聯大。
乙、被告方面：
一、聲明：請求駁回原告之訴。
二、陳述：
（一）原告主張坐落嘉義縣中埔鄉○○段六五七之五號、同段六五七之六、同段六五
      七之七號、同段六五七之二六號土地為兩造共同出資購買，而登記被告各取得
      二分之一所有權，實際上被告各有三分之一權利，嗣後對於本件土地之處分取
      得之利潤，被告應付給原告全部價金中三分之一之利潤，有切結書可證云云，
      並非事實，被告予以否認。是原告對於其主張之上開事實，係有利於己之事實
      ，自應負舉證之責，空言主張，顯無可採。又原告主張上開六五七之二六號土
      地出售三百六十萬元云云亦非事實，被告予以否認。
（二）原告所主張提出之「切結書」係私文書，被告否認其真正。被告等對於「切結
      書」之真正既有爭執，即依民事訴訟法第三百五十七條規定原告對於該「切結
      書」之真正，自應負舉證之責。經查：
　１、證人陳金藏即代書證稱：「（問：寫「切結書」時有何人在場？）甲○○、己○○、陳世鐘」等語。被告蔡註亦答稱：「（問：「切結書」中蔡註名字是否
      你簽的？）不是，我不識字，我寫字也不是如此」。由上述陳金藏之證言及被
      告蔡註之答辯，得以證明書立卷附「切結書」時被告丙○○、蔡註均不在場，
      該「切結書」上丙○○、蔡註之名字亦非被告等之筆跡，所蓋丙○○印章亦非
      丙○○所有，顯非被告等所書立的。
  ２、卷附「切結書」載：「立切結書人：「蔡註」「代：己○○（印章）」；「立
      切結書人：「丙○○」「代：陳世鐘（簽名）」，惟己○○、陳世鐘均係無權
      代理。又依上該文字顯示該「切結書」之當事人為「蔡註」及「丙○○」；而
      蔡註之代理人為「己○○」；丙○○之代理人為「陳世鐘」。惟原告竟謂該「
      切結書」之當事人為己○○、由蔡註代理云云，顯與該「切結書」所載者相反
      ，並非事實，自無可採。
  ３、又被告丙○○本人並無出具上開「切結書」，亦無授權他人出具該「切結書」
      更無委任他人代立該「切結書」，是該「切結書」對於被告丙○○並不發生效
      力。又按債權債務之主體，應以締結契約之當事人為準，假定原告提出之「切
      結書」係真正者，惟該「切結書」之立「切結書」名義人為蔡註及被告丙○○
      二人，並無被告己○○之名義，該「切結書」自不能拘束被告己○○。
　４、又上開切結書縱屬真實，然己○○、陳世鐘未經被告蔡註、丙○○之授權或委
      任，即擅自在卷附之「切結書」上填寫其為蔡註或丙○○之代理人之代理行為
      ，顯係無權代理；且無權代理人己○○、陳世鐘以代理人之名義所為之法律行
      為，被告蔡註、丙○○既不承認，依民法第一百七十條第一項規定對於被告蔡
      註、丙○○不生效力　　。
（三）退一步言，假定原告提出之上開「切結書」為真正者，亦僅有形式上之證據力
      ，此形式的證據力具備後法院就其中之記載調查其是否與系爭事項有關（即其
      內容與待證事實有關，且屬可信者）始有實質的證據力之可言。又原告提出之
      「切結書」內容載「立切結書人登記所有中埔鄉○○段六五七之五、六五七之
      六、六五七之七、六五七之五二十六號等土地四筆之名義，實際上台端係有持
      分三分之一，嗣後對於本件之處分取得之利潤應付給於台端全部中三分之一之
      利潤，絕無任何之異議，恐口無憑立此切結書為證。（於出賣人在契約書上所
      付之定金新台幣伍佰萬元正中台端有付給新台幣壹佰萬元正事實無訛）」等語
      ，係約定原告對於己○○、丙○○所購買坐落嘉義縣中埔鄉○○段六五七之五
      、六五七之六、六五七之七、六五七之五二十六號等四筆土地之營業，出資壹
      佰萬元，而分受其營業所生之利潤三分之一，即屬於民法第七百條所規定之「
      隱名合夥」。是以，原告就上開出名營業人即己○○及被告丙○○二人共有之
      上開四筆土地，並無請求登記為原告有三分之一所有權之請求權存在；且在隱
      名合夥終止之前，己○○及被告丙○○僅處分上開六五七之二六號土地，其他
      三筆土地尚未處分，因此不知上開四筆土地處分後有無利潤。乃本件原告訴請
      分配利潤三分之一即一百二十萬元云云，於法無據。又隱名合夥契約終止時，
      出名營業人應返還隱名合夥人之出資及給與其應得之利益，但出資因損失而減
      少者，僅返還其餘存額，民法第七百零九條定有明文。本件隱名合夥契約尚未
      終止，亦即還有三筆土地財產尚未處分，不知原告之出資，有否因隱名合夥營
      業之損失而減少，依上揭規定被告尚不能返還其出資之餘存額，原告之請求顯
      無理由。
（四）再退一步言，假定該「切結書」之內容並非隱名合夥，而屬於普通合夥者，即
      係屬於丙○○、蔡註與原告三人之合夥，與被告己○○無關該「切結書」內所
      載土地坐落嘉義縣中埔鄉○○段六五七之五號、同段六五七之六、同段六五七
      之七號、同段六五七之二六號四筆土地及上開土地處分後之價款現金及合夥人
      之出資，均屬被告丙○○、蔡註與原告三人公同共有之合夥財產。按合夥人於
      合夥清算前，不得請求合夥財產之分析，民法第六百八十二條第一項定有明文
      。合夥解散後，始生清算問題，最高法院五十八年台上字第八０號判例參照。
      本件原告與被告丙○○及訴外人蔡註三人縱令有參與合夥購買上開土地者，惟
      合夥尚未解散自無法清算，依上揭規定原告尚不得請求合夥財產之分析。是原
      告提起本件土地所有權移轉登記等之訴，請求被告等將合夥財產之上開土地應
      移轉為兩造各取得三分之一所有權及請求被告等應共同將合夥財產之土地處分
      價款新台幣一百二十萬元給付原告云云，有違背上揭規定，顯無理由。又原告
      主張上開六五七二六號土地出售三百六十萬元云云亦非事實，被告亦予以否認
      。又上開四筆土地尚未全部出賣處分，尚不知有否利潤，原告尚不能證明處分
      上開四筆土地所取得之利潤若干，遽予請求被告等應給付原告一百二十萬元，
      自屬無據。
（五）又原告提出之「切結書」後段括弧內載「於出賣人在契約書上所付之定金新台
      幣伍佰萬元正中台端有付新台幣壹佰萬元正事實無訛」等語，其真意係謂上開
      四筆土地之買受人己○○及被告丙○○在買賣契約書上記載所支付之定金新台
      幣伍佰萬元，其中原告僅有投資支付給己○○及被告丙○○壹佰萬元；且其餘
      價款，均係己○○及被告丙○○所支付的，原告並未支付。乃原告在其準備書
      狀中主張原告出資額為三０九萬一千一百四十六元，再加沒收之訂金一百萬元
      ，合計四０九萬一千一百四十六萬元云云，顯係不實，被告等予否認，原告並
      未舉證以實其說，空言主張，並無可採。
（六）再查，卷附「切結書」之內容，並無被告應將系爭社口段六五七之五地號、六
      五七之六地號、六五七之七地號土地，應移轉為兩造各取得三分之一所有權之
      約定，是原告此部分之請求，顯乏法律上之依據而無理由。又上開四筆土地僅
      出售其中之一筆土地，另有三筆土地尚未出售，因此尚不知有無利潤，原告亦
      未能證明被告出售上開六五七之二六地號一筆土地取得若干利潤，竟向被告等
      請求共同給付被告等出售六五七之二六地號一筆土地之買賣全部價金三百六十
      萬元之其中三分之一價金一百二十萬元云云，而非請求被告等給付出售六五七
      之二六地號土地取得之利潤，亦與「切結書」之內容不符，顯無理由可言。
（七）又關於土地所有權移轉登記之原因，不限於信託登記一端，他如買賣、贈與、
      互易、擔保、全夥等亦是。原告主張「切結書」內所載土地四筆當時是信託登
      記被告名義云云，為被告等所否認。所謂信託行為，係指委託人授與受託人超
      過經濟目的之權利，而僅許可其於經濟目的範圍內行使權利之法律行為而言。
      故信託關係，須基於委託人與受託人間合意訂立信託契約方能發生（參照最高
      法院七十八年度台上字第二四二三號判決、同院八十四年度台上字第二三四二
      號判決、同院八十五年台上字第一八二六號判決、同院八十六年台上字第一０
      八六號判決）。本件原告並未能證明兩造間有合意訂立信託契約之事實，空言
      主張兩造間有信託登記關係云云，顯無可採。
    理      由
一、按當事人死亡者，訴訟程序在有繼承人、遺產管理人或其他依法令應續行訴訟之
    人承受其訴訟以前當然停止，民事訴訟法第一百七十條定有明文。本件原被告己○○已於九十年十月六日死亡，已由繼承人蔡註、詹清、詹清松、戊○○、丁○○於同年年十二月十八日依法向本院聲明承受訴訟，核無不合，應予准許。
二、按訴之變更、追加，非經他造同意，不得為之；又訴之變更、追加他訴，於擴張
    或減縮應受判決事項之聲明行為無礙；被告於訴之變更或追加無異議，而為本案
    之言詞辯論者，視為同意變更或追加。民事訴訟法第二百五十五條第一項第一款
    第三款及第二項分別定有明文參照。本件原告起訴狀聲明第二項原請求「被告應
    共同給付原告一百二十萬元」；嗣於本院九十年九月二十五日言詞辯論時，表示
    縮減聲明為「被告應共同給付原告一百一十萬元」；此係屬民事訴訟法第二百五
    十五條第一項第三款所謂減縮應受判決事項之聲明，且被告亦未表示異議，而為
    本案之言詞辯論，依前揭之說明，自應准許。
三、原告起訴主張：坐落嘉義縣中埔鄉○○段六五七之五、六五七之六、六五七之七
    、六五七之二六地號土地為兩造共同購買，原告係以轉賣之差價三百零九萬一千
    一百四十六元及現金一百萬元作為出資，因原告無自耕能力，故將系爭四筆土地
    登計為被告丙○○與己○○應有部分各二分之一，但實際上原告及被告丙○○、
    己○○各有三分之一權利。詎被告於八十六年七月十五日將其中中埔鄉○○段六
    五七之二六號土地以新台幣三百三十萬元出賣給林聯大，其價金原告理應分得一
    百一十萬元，又農業發展條例業經修正，不限於有自耕能力者使得買受農地，故
    原告自得依據切結書請求被告將系爭土地移轉為兩造應有部分各三分之一所有權
    及請求返還出賣六五七之二六號土地價金三分之一即一百一十萬元等語。
四、被告則以：原告所主張之事實，被告均予以否認。又上開「切結書」縱屬真實，
    然己○○並非切結書之當事人，自不受其拘束。被告丙○○本人則並無出具上開
    「切結書」，亦無授權他人出具該「切結書」更無委任他人代立該「切結書」，
    是該「切結書」對於被告丙○○並不發生效力。且己○○未經被告蔡註之授權或
    委任，即擅自在卷附之「切結書」上填寫其為蔡註之代理人，顯係無權代理，被
    告蔡註既不承認，自不生效力。又依「切結書」內容所載，僅可認係約定原告對
    於己○○、丙○○所購買之系爭四筆土地出資新台幣壹佰萬元，而可分受其出售
    後所生之「利潤」三分之一，屬於「隱名合夥」之性質，原告就上開出名營業人
    即己○○、被告丙○○二人共有之上開四筆土地，並無請求登記為原告有三分之
    一所有權之請求權存在；且在隱名合夥終止之前，，尚不知上開四筆土地處分後
    有無利潤，乃本件原告訴請分配利潤三分之一即一百二十萬元，於法無據等語，
    資為抗辯。
五、原告主張與丙○○、己○○就系爭四筆土地簽立切結書等情，被告則完全否認此
    切結書之真正。經查：
（一） 原告主張之此部分事實，業據提出切結書一紙為證，且經證人陳金藏即書寫
       系爭切結書之代書證稱：「（切結書是否為你所寫？（提示切結書原本））
       是的。（寫切結書時有何人在場？）甲○○、己○○、陳世鍾。當時寫切結
       書時有付訂金五百萬元，因當時甲○○沒有錢，但是買賣訂金伍佰萬元中甲○○出由先前契約轉入的壹佰萬元（如切結書括弧欄所載，即甲○○前契約
       所交的壹佰萬元），所以己○○、陳世鍾才寫切結書給甲○○，本件土地移
       轉是我去辦的。」等語，又本院審閱系爭切結書原本之紙質泛黃，應確為多
       年前所書立，是系爭切結書之形式上應屬真正。
（二）又系爭切結書上記載：『立切結書人：「蔡註」「代：己○○（印章）」；立
      切結書人：「丙○○」「代：陳世鐘（簽名）」』等情，亦經證人陳金藏證稱
      ：「（為何立切結書人寫蔡註、丙○○？）當時他們說土地要登記在蔡註、丙○○名下，所以立切結書人寫他們的名字。」、「是表示蔡註的代理人是己○○、丙○○的代理人是陳世鐘」等語，又簽立上開切結書時僅甲○○、陳世鐘
      與己○○在場等情，業據證人陳金藏證述明確；雖原告訴訟代理人甲○○主張
      立切結書時有蔡註、己○○、丙○○、陳世鐘及其本人在場云云，然與證人陳
      金藏所述不符，且被告蔡註、丙○○本人亦均到庭否認其等於簽立切結書時在
      場，是上開切結書應係僅由甲○○與陳世鐘、己○○簽立，又因當時預期土地
      將登記在蔡註及丙○○名下，故記載己○○為蔡註之代理人、陳世鐘為丙○○
      之代理人等語。
（三）惟按，被告丙○○已到庭表示：其完全不知道岳父陳世鐘以其名義購買系爭四
      筆土地，亦不知道六五七之二六地號土地事後出售予他人等情，且證人陳金藏
      亦證稱：「（是否見過被告丙○○本人？）土地移轉登記後才看過，之前都是
      陳世鐘在處理，當時為何要將土地登記為被告丙○○所有我並沒有過問，事後
      才聽說被告丙○○是陳世鐘的女婿。（你說事後才看過丙○○，是經過多久？
      ）那麼久了我已經忘記了，簽切結書的時候我沒有看過丙○○，當時是由陳世
      鐘與己○○在處理。（自耕能力證明書及印鑑證明是誰交付？）本件被告不需
      要提出印鑑證明，也不需要提出自耕能力證明。（是否是證人取得權狀再交給
      丙○○？）權狀我是交給陳世鐘，不是交給丙○○。」等語，可見被告丙○○
      確實不知其岳父陳世鐘以其名義買賣土地之事；且縱使被告丙○○知悉陳世鐘
      以其名義購買系爭四筆土地，然因土地所有權狀乃由代書陳金藏直接交付陳世
      鐘保管，被告丙○○實無法處分系爭土地，更可見其不可能授權陳世鐘與他人
      簽訂系爭切結書，而願意負擔切結書上所載之義務。是被告丙○○抗辯其本人
      並未出具上開「切結書」，亦無授權他人出具該「切結書」更無委任他人代立
      該「切結書」，是該「切結書」對於被告丙○○並不發生效力等情，應堪信為
      真實，原告請求被告丙○○應依切結書之記載履行其義務云云，實屬無據。
（四）又被告抗辯系爭切結書之名義人為蔡註及被告丙○○二人，並無被告己○○之
      名義，故該「切結書」自不能拘束被告己○○云云。查系爭切結書實為己○○
      所簽立，且之所以在切結書上記載『立切結書人：蔡註代「己○○」（印章）
      』，係因當時預期將系爭土地登記為蔡註名義，又蔡註為己○○之妻，故由己○○代理簽立切結書，已如前述。而系爭四筆土地事後雖以己○○之名義登記
      ，與切結書之記載不符，然己○○既親自參與系爭切結書之簽立，且實際上亦
      是由己○○在處理系爭土地之買賣事宜而非蔡註，則己○○自有受切結書拘束
      之意思。況此種契約行為在法律上並非以作成書面為要件，僅需當事人意思表
      示合致，即可認契約成立，則縱使切結書之書面係以蔡註名義作成，然實際上
      己○○既同意依切結書之記載履行其對原告之義務，則己○○自應受系爭切結
      書之拘束。被告此部分抗辯，尚屬無據。
六、又原告主張系爭四筆土地為兩造共同購買，原告係以轉賣之差價三百零九萬一千
    一百四十六元及現金一百萬元作為出資等情，被告則抗辯依切結書所示，原告至
    多僅出資一百萬元等語。經查：
（一）原告主張其向訴外人黃信祺即原所有權人購買系爭四筆土地時，中埔鄉○○段
      六五七之五、六五七之七地號土地為每坪二千五百元，同段六五七之六地號土
      地為每坪一萬九千元，同段六五七之二六地號土地為每坪二萬三千元，總價格
      為七百九十五萬七千八百六十七元，原告預購後尚未付清價款及移轉登記就轉
      賣給林長輝、林郭嶺，賣價為社口段六五七之五、六五七之七地號土地每坪仍
      是二千五百元，同段六五七之六及六五七之二六號每坪均為三萬二千元，總價
      格為一千二百五十九萬四千五百八十七元，差價為四百六十三萬六千七百二十
      元，扣除原告自己之一份後，所可賺取之差價為三百零九萬一千一百四十六元
      加上林長輝毀約經原告沒收之一百萬元訂金，原告共出資四百零九萬一千七百
      四十六元云云。惟按依原告提出之切結書所載，其上僅記明：「於出賣人在契
      約書上所付之定金新台幣伍佰萬元整中台端有付給新台幣一佰萬元整事實無訛
      」等語，並無任何關於原告以轉賣差價作為出資之記載。且證人陳金藏即書寫
      上開切結書之代書亦證稱：「當初買的時候不夠錢，原告是以壹佰萬的訂金出
      資，我有聽被告己○○說以後要原告再拿錢出來。」等語，更可見簽立切結書
      時，並非原告有何轉賣價差之出資，而係僅出資一佰萬元，其餘不足價款，立
      切結書之當事人則同意由原告事後再補足。
（二）且原告雖提出其與林郭嶺、林長輝間之買賣契約一紙，以證明其將社口段六五
      七之五、六五七之七地號土地（道路用地）以每坪二千五百元，同段六五七之
      六及六五七之二六號（市場及住宅區用地）以每坪三萬二千元之價格賣與林長
      輝、林郭嶺，然經本院依買賣契約書上所載地址傳訊林長輝到庭作證，通知書
      均遭以「無此巷號」退回，且原告亦無法協同林長輝或林郭嶺到庭證實確有此
      轉賣情事，故原告主張以上開價格賣與林長輝、林郭嶺等情是否屬實，已有可
      疑。況依原告提出之另紙買賣契約所載：出賣人為黃信祺，買受人為乙○○（
      契約第一行誤載為「陳隆昌」）、蔡註及丙○○等三人，買賣價金則為中埔鄉
      ○○段六五七之五、六五七之七地號土地（道路用地）為每坪二千五百元，同
      段六五七之六地號土地（市場用地）每坪一萬九千元，同段六五七之二六地號
      土地（住宅區用地）每坪二萬三千元。則上開買賣契約縱屬真實，亦係原告、
      蔡註及丙○○等三人共同向黃信祺以上述價格共同購買系爭四筆土地，並無法
      證明被告丙○○及己○○同意以原告賣與林長輝、林郭嶺之價格購買系爭四筆
      土地，而由原告以轉取之差價作為出資。
（三）況衡諸常情，原告若以賺取買賣差價之方式作為出資，則原告應先與丙○○訂
      立買賣契約，再與被告丙○○、己○○就轉買之價格訂立買賣契約，亦即應比
      照原告出賣與林郭嶺、林長輝之情形。然原告卻無法提出其單獨向黃信祺購買
      系爭四筆土地之買賣契約書，亦無法提出丙○○及己○○、或丙○○及蔡註以
      每坪二千五百元向其購買社口段六五七之五、六五七之七地號土地，及每坪三
      萬二千元向其購買同段六五七之六及六五七之二六號之買賣契約，則原告主張
      其以賺取之差價作為出資云云，實難信為真實。
（四）再按，原告主張當初係因其無自耕能力故無法辦理移轉登記才將系爭土地登記
      為己○○、丙○○各二分之一云云。惟查，證人陳金藏業已證稱：本件買賣部
      需提出自耕能力證明等語，且經本院向嘉義縣水上地政事務所調取八十一年八
      月一日收件之上地登一字第一三八四二號登記申請書及其附件，水上地政事務
      所以九十一年四月二十二日函附相關資料中亦任何無自耕能力證明書，且系爭
      六五七之二六地號土地地目為建，本不需有自耕能力才可購買，又其餘三筆土
      地申請移轉登記之附件資料中則包括一紙「嘉義縣中埔鄉公所簡便行文表」其
      上記載：六五七之六地號之使用分區為「市場用地」、六五七之五及六五七之
      七地號之使用分區○○道路用地」等情，故買受人無庸提出自耕能力證明，是
      原告主張係因自耕能力問題才先登記為被告丙○○及己○○所有云云，尚難信
      為真實。由此更可見本件買賣係因原告未付清買賣價金三分之一，故將系爭四
      筆土地先登記為己○○及丙○○應有部分二分之一，又因交付黃信祺之定金五
      百萬元中有原告交付一百萬元，才與己○○、陳世鐘簽立切結書。
七、又原告主張系爭六五七之二六地號土地業經以三百三十萬元出賣，其應可分得買
    賣價金一百一十萬元云云，被告則抗辯切結書縱屬真實，原告亦僅可分得系爭四
    筆土地出售後利潤之三分之一等語。經查：
（一）依原告提出之切結書係記載：「‧‧，嗣後對於本件之處分取得之【利潤】應
      付給於台端全部中三分之一之利潤，絕無任何之異議，恐口無憑立此切結書為
      證。‧‧」等情，且證人陳金藏亦證稱：「（切結書上所載本件處分取得之利
      潤應付給原告三分之一是何意思？）是指土地出售後所賺的差價要分三分之一
      給原告，不是指土地賣得之總價金的三分之一，因為原告並沒有出資三分之一
      。（當時是否約定要土地全部賣掉才能分錢？）是的，但是現在土地市價很差
      ，不可能出售，被告己○○的太太也跟我說如果原告拿出三分之一的出資，他
      也願意把土地過戶三分之一給原告。」等語，顯然原告依切結書所得請求者僅
      為系爭四筆土地處分後「利潤」之三分之一。
（二）再按原告之出資僅一百萬元，並非以賺取之差價作為出資，業如上述。則原告
      當無可能擁有對系爭四筆土地三分之一的權利，更可見切結書記載「利潤應付
      給於台端三分之一之利潤」係指系爭土地轉賣後如有獲利應由原告分得三分之
      一，而買地之成本則應由出資之當事人各自取回，並非原告可獲得系爭土地出
      賣後價金之三分之一。
（三）又六五七之二六地號土地雖已出售，然系爭切結書既係約定處分後之利潤應由
      原告分得三分之一，則系爭四筆土地尚有三筆未出售，且目前房地產景氣低迷
      ，為眾所周知，則六五七之二六地號土地雖以約三百三十萬元之價格出售，其
      餘三筆未出售之土地出售後是否仍可獲利，並無法確定，原告請求被告應給付
      買賣價金三分之一即一百一十萬元，實屬無據。
（四）另被告雖抗辯此為合夥或隱名合夥之契約關係云云。惟按，合夥需二人以上互
      約出資以經營共同事業，本件原告與己○○、陳世鐘共同出資購買系爭四筆土
      地後，並未經營共同事業，僅係單純期待爾後地目變更或地價上漲而轉售賺取
      差價，則只為共同投資之性質，尚難謂之合夥。然此共同投資仍應待系爭四筆
      土地全部出售，以結算是否有利潤後，原告才可依切結書請求其中三分之一的
      利潤，在此共同投資關係未結束前，原告仍無權向己○○或陳世鐘請求給付利
      潤，故原告之請求顯無理由，應予駁回。
八、原告依切結書之法律關係據以提起本訴，請求被告應將坐落嘉義縣中埔鄉○○段
    六五七之五地號面積三二九平方公尺，同段六五七之六地號面積一０四二平方公
    尺，同段六五七之七地號面積四五三平方公尺權利範圍應移轉為兩造各取得應有
    部分三分之一，及被告應共同給付原告壹佰壹拾萬元，為無理由，應予駁回。
九、因本案事證已臻明確，兩造其餘主張陳述，均毋庸再予審酌，附此敘明。
據上論結，原告之訴為無理由，依民事訴訟法第七十八條判決如主文。
中　　　華　　　民　　　國　　九十一　　年　　十二　　　月　　十八　　日
~B臺灣嘉義地方法院民事第一庭
~B　　審判長法官　曾文欣
~B　　法      官　吳昀儒
~B　  法　    官　洪嘉蘭
右為正本係照原本作成
如對本判決上訴須於判決送達後廿日內向本院提出上訴狀
中　　　華　　　民　　　國　　九十一　　年　　十二　　　月　　十八　　日
~B　　書　記　官　鄭翔元
